ACORDAO-COMPLETO-2516654

ACÓRDÃO 4833/2022 ATA 29/2022 - PRIMEIRA CÂMARA

VISTOS, relatados e discutido recurso de reconsideração interposto por João Ribeiro Filho, ex-prefeito do Município de Jacaraú/PB, contra o Acórdão 8558/2010-TCU-Primeira Câmara, da relatoria do E. Ministro Benjamin Zymler, referente à construção do açude público de Piraí, Convênio 1.421/2008-MI.
ACORDAM os ministros do Tribunal de Contas da União, reunidos em sessão da Primeira Câmara, diante das razões expostas pelo relator e com fundamento nos arts. 32, inciso I; e 33, da Lei 8.443/1992, em:
9.1. conhecer do recurso interposto e, no mérito, negar-lhe provimento;
9.2. dar ciência desta decisão ao recorrente, ao Ministério do Desenvolvimento Regional, à Prefeitura e à Câmara do Município de Jacaraú/PB e à Procuradoria da República no Estado da Paraíba.

Recurso de reconsideração em tomada de contas especial

Primeira Câmara

Município de Jacaraú - PB.

3. Interessados/Responsáveis/Recorrentes:
3.1. Interessado: Ministério da Integração Nacional (extinta).
3.2. Responsáveis: Copal Engenharia e Planejamento Ltda (05.962.039/0001-03); Joao Feitosa Leite (XXX.996.034-XX); Joao Ribeiro Filho (XXX.818.134-XX); Maria Cristina da Silva (XXX.681.004-XX).
3.3. Recorrente: Joao Ribeiro Filho (XXX.818.134-XX).

13.1. Ministros presentes: Benjamin Zymler (na Presidência) e Walton Alencar Rodrigues (Relator).
13.2. Ministro-Substituto convocado: Marcos Bemquerer Costa.
13.3. Ministros-Substitutos presentes: Augusto Sherman Cavalcanti e Weder de Oliveira.

ACORDAO-COMPLETO-2558425

Acórdão 10463/2022 - Primeira Câmara

WALTON ALENCAR RODRIGUES

Ministro Benjamin Zymler.

Adoto como relatório, a instrução (peça 148) , que contou com a anuência dos dirigentes da unidade instrutiva (peça 149/150) e do Parquet (peça 151) .
INTRODUÇÃO
1. 	Trata-se de recurso de reconsideração interposto por João Ribeiro Filho (peças 85 a 103) , ex-prefeito do Município de Jacaraú (PB) , contra o Acórdão 8558/2010-TCU-Primeira Câmara, da relatoria do Ministro Benjamin Zymler (peça 77) . A deliberação recorrida apresenta o seguinte teor (destacando-se os itens impugnados) :
9.1. com fulcro nos arts. 1º, inciso I; 16, inciso III, alíneas "b" e "c"; 19 e 23, inciso III, todos da Lei 8.443/1992, julgar irregulares as contas dos Srs. João Feitosa Leite, João Ribeiro Filho e Maria Cristina da Silva e da sociedade empresária Copal Engenharia e Planejamento Ltda.; 
9.2. condenar os responsáveis designados a seguir ao pagamento solidário das quantias adiante especificadas, com a incidência dos devidos encargos legais, calculados a partir das datas correspondentes até o efetivo recolhimento, na forma da legislação em vigor:
9.2.1. Sr. João Feitosa Leite, Sra. Maria Cristina da Silva e empresa Copal Engenharia e Planejamento Ltda.:
	Data
	Débito (R$) 

	1º/2/2012
	104.296,80

	13/2/2012
	130.458,24

9.2.2. Srs. João Ribeiro Filho e Maria Cristina da Silva:
	Data
	Débito (R$) 
	Crédito (R$) 

	02/07/2010
	456.378,01

	23/12/2011
	333.994,96

	28/12/2012
	438.291,76

	1º/7/2016
	 
	719.812,23

9.3. fixar o prazo de 15 (quinze) dias, a contar da data da notificação, para que os responsáveis comprovem, perante o Tribunal, o recolhimento das referidas quantias aos cofres do Tesouro Nacional, atualizadas monetariamente e acrescidas dos juros de mora, nos termos do art. 23, inciso III, alínea "a", da Lei 8.443/1992 c/c o art. 214, inciso III, alínea "a", do Regimento Interno do TCU (RI/TCU) ;
9.4. aplicar as seguintes multas individuais aos responsáveis, com fulcro no art. 57 da Lei 8.443/1992:
9.4.1. Sr. João Feitosa Leite: R$ 90.000,00
9.4.2. Empresa Copal Engenharia e Planejamento Ltda.: R$ 160.000,00
9.4.3. Sr. João Ribeiro Filho: R$ 640.000,00
9.4.4. Sra. Maria Cristina da Silva: R$ 430.000,00
9.5. fixar o prazo de 15 (quinze) dias, a contar das datas das notificações, para que os responsáveis comprovem, perante o Tribunal, o recolhimento das referidas quantias aos cofres do Tesouro Nacional, atualizadas monetariamente desde a data do presente acórdão até a do efetivo recolhimento, se forem pagas após o vencimento, nos termos do art. 23, inciso III, alínea "a", da Lei 8.443/1992 c/c o art. 214, inciso III, alínea "a", do Regimento Interno do TCU (RI/TCU) ;
9.6. autorizar a cobrança judicial das dívidas, caso não atendidas as notificações, nos termos do art. 28, inciso II, da Lei 8.443/1992;
9.7. autorizar, desde já, caso venha a ser solicitado, o parcelamento das dívidas em até 36 (trinta e seis) parcelas mensais, nos termos do art. 217 do RI/TCU, com a incidência sobre cada parcela dos devidos encargos legais até o efetivo pagamento, esclarecendo que a falta de pagamento de qualquer parcela importará no vencimento antecipado do saldo devedor (§ 2º do art. 217 do RI/TCU) ;
9.8. dar ciência desta decisão aos responsáveis, ao Ministério do Desenvolvimento Regional, à Prefeitura e à Câmara Municipal de Jacaraú/PB e ao Procurador-Chefe da Procuradoria da República no Estado da Paraíba, neste caso, nos termos do art. 16, § 3º, da Lei 8.443/1992 c/c o art. 209, § 7º, do Regimento Interno do TCU, para adoção das medidas que entender cabíveis.
HISTÓRICO
2.	A tomada de contas especial (TCE) sob comento foi instaurada pelo Ministério da Integração Nacional (MI) em desfavor de João Ribeiro Filho, ex-prefeito do Município de Jacaraú/PB, em razão da não consecução dos objetivos pactuados, custeados com recursos federais repassados, no Convênio 1.421/2008-MI (Siafi/Siconv 652569) , celebrado em 31/12/2008, tendo por objeto a construção do açude público Piraí, no referido município (peça 2, p. 60-67) .
2.1.	O convênio 1.421/2008-MI teve vigência inicial até 11/7/2008 (peça 2, p. 62) , tendo sido prorrogado de ofício sucessivamente, mediante 13 termos aditivos, até 8/8/2015 (peça 3, p. 343) . Previu o valor de R$ 2.350.000,00, sendo R$ 2.275.000,00 a cargo do concedente e R$ 75.000,00 referentes à contrapartida do convenente.
2.2.	Do total previsto, foram liberados parte dos recursos, no total de R$ 1.706.250,00, em três parcelas no mesmo valor de R$ 568.750,00, mediante as ordens bancárias 2010OB800379, em 2/7/2010 (Peça 2, p. 284) , 2011OB800519, em 23/12/2011 (peça 3, p. 98-99) e 2012OB800396, em 28/12/2012 (peça 3, p. 269-270) , respectivamente.  
2.3.	Houve aprovação das duas primeiras prestações de contas parciais na gestão da prefeita antecessora. Embora tenha sido liberada a 3ª parcela, que ficou disponível na gestão do prefeito sucessor, este não deu continuidade à obra alegando irregularidades na execução física e financeira do convênio.
2.4.	Cobrada a prestação de contas final em 2016 (peça 3, p. 407-416 e 424-429) , o então gestor não a apresentou, mas recolheu aos cofres do tesouro nacional o valor de R$ 719.812,23 em 1º/7/2016 (peça 4, p. 24 ou 130) .
2.5.	Ao final dos exames promovidos pelo MI, em sede de tomada de contas especial, foi emitido o Relatório Completo do Tomador de Contas Especial 10/2017, em 7/3/2017 (peça 5, p. 75-84) , em razão da não consecução dos objetivos pactuados, uma vez que as obras não foram retomadas na gestão do ora recorrente, ocasionando prejuízo nas etapas já executadas. O relatório concluiu pela não comprovação da aplicação do valor total repassado de R$ 1.706.250,00, cujo valor atualizado até 7/3/2017 era de R$ 2.840.231,97, de responsabilidade de João Ribeiro Filho (peça 5, p. 73-74) .
2.6.	No âmbito desta Corte de Contas, a Secex-PB promoveu as citações da prefeita antecessora, Maria Cristina as Silva, do ex-prefeito, ora recorrente, João Ribeiro Filho, e da empresa contratada para a realização do empreendimento, Copal Engenharia e Planejamento Ltda. (peça 8) . 
2.7.	Os ofícios de citação TCU-Secex/MA 1195/2018 e 1194/2018 (peças 38 e 39) dirigidos à Maria Cristina da Silva e João Ribeiro Filho, respectivamente, foram recebidos, conforme ARs (peças 55 e 54) , porém, após transcorrido o prazo regimental, esses responsáveis permaneceram silentes, tendo sido considerados revéis, nos termos do art. 12, §3º, da Lei 8.443/1992.
2.8.	Verificada a revelia dos responsáveis que permaneceram silentes e rejeitadas as alegações de defesa da Empresa Copal Engenharia e Planejamento Ltda., foi proposto o julgamento pela irregularidade das contas, com condenação em débito solidário pelos valores históricos repassados, e ainda a aplicação da multa prevista no art. 57 da Lei 8.443/1992 (peça 60) . 
2.9.	A partir de pronunciamento dos dirigentes da Secex-TCE, para, preliminarmente ao julgamento do TCU, realizar citações adicionais da empresa Copal e do engenheiro-fiscal do contrato, João Feitosa Leite, como responsáveis solidários pela não consecução dos objetivos pactuados e, ainda a citação do referido engenheiro como responsável solidário pelo pagamento a maior (peças 61-62) , foi autorizada pelo relator apenas a citação adicional de João Feitosa Leite (peça 63) . 
2.10.	Após realizada a citação adicional e analisadas as alegações de defesa apresentadas, a Secex-TCE retificou sua análise de mérito anterior, inserindo o engenheiro-fiscal na responsabilização pelo superfaturamento da obra, e propôs o julgamento pela irregularidade das contas de todos os responsáveis, a condenação em débito e a aplicação da multa prevista no art. 57 da Lei nº 8.443/1992 (peça 73) .
2.11.	O MP/TCU (peça 76) e o ministro relator (peça 78) anuíram à proposta da unidade instrutiva, sendo que o relator ajustou o valor do débito a ser imputado aos gestores, o que resultou na prolação do acórdão contra o qual se insurge o recorrente nas peças 85 a 103, solicitando:
	a) preliminarmente, que seja reconhecida a nulidade de sua citação, garantindo-lhe o exercício do direito de defesa; 
	b) caso esta preliminar não seja acatada, requer a reforma do Acórdão 8558/2010-TCU-Primeira Câmara para afastar sua responsabilização. 
ADMISSIBILIDADE
3.	Reitera-se o exame preliminar de admissibilidade contido na peça 104, ratificado pelo relator, Ministro Walton Alencar Rodrigues (peça 106) , que concluiu pelo conhecimento do recurso interposto por João Ribeiro Filho, suspendendo-se os efeitos dos itens 9.1, 9.2, 9.2.2, 9.3, 9.4, 9.4.3 e 9.6 do Acórdão 8.558/2020-21 Câmara em relação ao recorrente e aos demais responsáveis com ele condenados em solidariedade, eis que preenchidos os requisitos aplicáveis à espécie.
MÉRITO
4.	Delimitação
4.1.	 Constitui objeto do recurso verificar se:
	a) houve prescrição, em exame de ofício; 
b) a citação deve ser declarada nula (peça 85, p. 2-5) ;
	c) cabe a responsabilização do recorrente (peça 85, p. 6-11 e peças 89 a 95) ;
	d) o recorrente agiu de boa-fé (peça 85, p. 11 e peças 88, e 96 a 103) .
5.	Se houve prescrição, em exame de ofício.
5.1.	O 	exame da prescrição assume particular relevância ante o julgamento, pelo STF, do RE 636.886 (tema 899 da repercussão geral) . Pela atual jurisprudência deste Tribunal, até então vigente, a ação de ressarcimento é considerada imprescritível, por força do art. 37, § 5º, da Constituição Federal. Todavia, no julgamento do RE 636.886 foi conferida nova interpretação a esse dispositivo, fixando-se a tese de que "é prescritível a pretensão de ressarcimento ao erário fundada em decisão de Tribunal de Contas".
5.2.	No exame da prescrição, a Serur tem adotado os entendimentos detalhados na peça 147, que contém estudo e pronunciamentos anteriores da secretaria sobre o tema. Nessas manifestações estão desenvolvidas as seguintes premissas, que serão utilizadas no presente exame: 
	a)  ao julgar o RE 636.886, o STF conferiu nova interpretação ao art. 37, § 5º, da Constituição Federal, fixando a tese de que "é prescritível a pretensão de ressarcimento ao erário fundada em decisão de Tribunal de Contas";
	b)  as pretensões punitiva e de ressarcimento devem observar o mesmo regime na atividade de controle externo, dado o objetivo comum da prescrição, de fixar prazo para o Tribunal de Contas agir, para caracterizar o ilícito, identificar seu autor, dimensionar as consequências da conduta e impor as consequências legais, independentemente de tais consequências terem natureza punitiva ou ressarcitória;
	c)  até que sobrevenha norma específica, entende-se que a prescrição das pretensões punitiva e de ressarcimento, no processo de controle externo, deve observar o regime Lei 9.873/1999, na linha dos recentes pronunciamentos do STF. Assim, sem prejuízo de se realizar exame da prescrição também segundo o prazo decenal previsto no Código Civil, o critério adotado, na formulação da proposta de encaminhamento, será o da Lei 9.873/1999.  
5.3.	Na situação em exame, verifica-se que não ocorreu prescrição, por nenhum dos dois regimes, como demonstrado na sequência.
Análise da prescrição segundo os critérios do Acórdão 1441/2016-TCU-Plenário.
5.4.	No que se refere à pretensão punitiva, o TCU tem tradicionalmente aplicado os critérios definidos no Acórdão 1441/2016-TCU-Plenário, Rel. Benjamin Zymler que, em incidente de uniformização de jurisprudência, orientou-se pela aplicação do Código Civil. Por este acórdão, em linhas gerais, a prescrição subordinar-se-ia ao prazo geral de dez anos (CC, art. 205) , contado a partir da data da ocorrência do fato e interrompido pelo ato que ordenar a citação, a audiência ou a oitiva da parte.
5.5.	Entre outras razões que justificaram a adoção desse critério, destaca-se a de que o citado dispositivo constitui uma cláusula geral a ser empregada sempre que a pretensão for prescritível, mas a lei não estabelecer um prazo específico, como na hipótese.
5.6.	Aplicando-se essas balizas ao caso em exame, observa-se - tendo em vista tratar-se de relação jurídica convenial sujeita a prestação de contas específica, e ainda, que não houve entrega da prestação de contas final -, que o marco inicial da prescrição por este regime é o da data prevista para a entrega da prestação de contas. Como o Convênio 1421/2008 foi sucessivamente prorrogado até 8/8/2015 (peça 3, p. 343) , tem-se a data da entrega para prestação de contas definida em 8/10/2015. 
5.7.	Dessa forma, verifica-se que não ocorreu a prescrição, considerando que as citações dos responsáveis foram ordenadas em 30/1/2018 (peça 8) , com AR às peças 14, 43, 54 e 55. Dessa forma, observa-se o decurso de tempo de apenas pouco mais de 2 anos. 
5.8.	Cabe ressaltar que eventual ocorrência de nulidade da citação não implica a nulidade do despacho que ordenou sua realização, permanecendo válida, portanto, a causa de interrupção da prescrição (Acórdão 3477/2019-TCU-Segunda Câmara, Rel. Marcos Bemquerer, extraído do Boletim de Jurisprudência 266, de 10/6/2019 e 3774/2018-2ª Câmara, Rel. José Múcio) . 
5.9.	Considerando a premissa de que as pretensões punitiva e de ressarcimento se submetem ao mesmo regime, conclui-se que, tanto a possibilidade de aplicação de multa, como a condenação ao ressarcimento, não estariam prescritos, caso fossem adotados, para ambos os fins, os parâmetros definidos no Acórdão 1441/2016-TCU-Plenário.
Análise da prescrição pelo regime da Lei 9.873/1999 (MS 32.201) . 
5.10.	Adotando-se as premissas fixadas na Lei 9.873/1999 ao caso em exame, observa-se que também não teria ocorrido a prescrição. Para tanto, é preciso considerar os seguintes parâmetros:
	a) Termo inicial: 
5.11.	A Lei 9.873/1999, art. 1º, parte final, traz previsão expressa a respeito do início do prazo em se tratando de infração de caráter permanente ou continuado. Nesta hipótese, a prescrição começa a correr não da data de cada fato, e sim "do dia em que tiver cessado" a permanência ou a continuidade.
5.12.	Na hipótese em exame, há de se ter como termo inicial da prescrição a data prevista para a entrega da prestação de contas, que, como visto no item 5.6 retro, ocorreu em 8/10/2015. 
5.13.	Verifica-se menos de 5 anos entre o fato gerador da irregularidade (8/10/2015) e as seguintes ocorrências, interrompendo-se a prescrição pelo regime da Lei 9.873/1999:
	a) instauração da TCE, a qual se deu em 14/12/2016, conforme despacho à peça 3, p. 468;
	b) autuação do presente processo em 22/9/2017;
	c) citação dos responsáveis: 
		Data da citação
	Responsável citado
	AR ou Resposta

	27/8/2018 (peça 38) 
	Maria Cristina da Silva
	Peça 55

	27/8/2018 (peça 39) 
	João Ribeiro Filho
	Peça 54

	27/8/2018 (peça 40) 
	Empresa Copal Engenharia e Planejamento Ltda.
	Peça 48

	d) acórdão condenatório (peça 77) , na sessão de 11/8/2020.
5.14.		Assim, qualquer que seja a premissa adotada (da imprescritibilidade, da prescritibilidade pelo regime do Código Civil ou da prescritibilidade pelo regime da Lei 9.873/1999) , verifica-se que, em nenhuma hipótese, eventual prazo extintivo foi extrapolado.
6.	Se a citação deve ser declarada nula  (peça 85, p. 2-5) .
6.1.	O recorrente afirma que sua citação deve ser declarada nula, com base nos seguintes argumentos:
	a) não houve citação válida, considerando que até dia 2/9/2020, quando buscou emitir certidão negativa para fins eleitorais, não tinha conhecimento do presente processo, pois nunca recebeu qualquer citação, intimação ou notificação originada desta Corte de Contas; desse modo, considerando os fatos a seguir, a presente TCE foi julgada sem oportunidade de defesa, o que ocasiona enorme prejuízo ao recorrente, impondo-lhe ônus financeiro considerável:
	a.1) após determinação do Diretor da SECEX/PB (peça 8) , foi expedido o Ofício 0120/2018-TCU/SECEX-PB, de 30/1/2018, com a finalidade de promover a citação de João Ribeiro Filho (peça 12) , cujo AR, encartado à peça 16, foi devolvido sem comprovação de entrega;
	a.2) nova tentativa de citação foi realizada por meio do Ofício 0337/2018- TCU/SECEX-PB, de 13/3/2018 (peça 23) , que mais uma vez foi infrutífera, conforme se colhe do AR à peça 26, o qual estranhamente reporta como motivos de devolução "não procurado" e "e/ou "ausente";
	a.3) ainda visando a citação do recorrente, foi expedido o Ofício 1194/2018-TCU/SECEX-PB, de 27/8/2018 (peça 39) , cujo AR à peça 54, possui informação de que houve sucesso na entrega no dia 4/9/2018;
	a.4) como se pode perceber, a correspondência encaminhada pelo TCU não foi recebida pelo recorrente João Ribeiro Filho, que não reside no endereço utilizado para notificação;
	a.5) do mesmo modo, não é possível identificar o nome da pessoa que assinou o documento de recebimento, pois não consta seu nome de maneira legível;
	a.6) dessa forma, foi infringida a Súmula TCU 59, pela qual "a citação do responsável, para apresentar alegações de defesa ou recolher o débito, constitui formalidade essencial, que deve preceder o julgamento do processo dos responsáveis por bens, valores e dinheiros públicos, pelo Tribunal de Contas";  
	a.7) segundo o art. 179, incisos de I a III, do RITCU, a citação poderá ser feita "por servidor designado, por meio eletrônico, fac-símile, telegrama ou qualquer outra forma, "desde que fique confirmada inequivocamente a entrega da comunicação ao destinatário" (inc. I) , ou "mediante carta registrada, com aviso de recebimento "que comprove a entrega no endereço do destinatário" (inc. II) e "por edital publicado nos órgãos oficiais, quando o seu destinatário não for localizado" (inc. III) , o que não ocorreu;   
	a.8) de acordo com jurisprudência desta Corte de Contas - Acórdão 1504/2012-TCU-Segunda Câmara, Rel. Augusto Nardes, o aviso de recebimento dos Correios (AR) , fazendo prova de que a citação foi entregue no endereço do responsável constante na base de dados do Cadastro de Pessoas Físicas (CPF) , justifica a rejeição de nulidade processual, arguida sob a alegação de ausência de ciência pessoal da comunicação processual; mas a correspondência não foi entregue no endereço constante dessa base de dados, o que justifica a nulidade da citação;
	a.9) inexiste, nos autos, qualquer comprovação inequívoca de que João Ribeiro Filho tenha sido citado, uma vez que segundo a base de dados do CPF, aquele não reside na Rua Reinaldo Tavares de Melo, 142, Manaíra, João Pessoa-PB, Apt. 1202, CEP 58038-300;
	a.10.) a citação nunca chegou às mãos do recorrente, o que torna nula a notificação para apresentar alegações de defesa;
	b) sem receber a citação, o recorrente não pôde exercitar o direito de defesa perante esta Corte, nem mesmo pela via oral durante a sessão do julgamento, se constituindo prejuízo imediato, pois não teve oportunidade de explicar seus atos, bem como demonstrar a sua boa-fé;
Análise
6.2.	Da análise da documentação juntada ao processo, verifica-se que houve uma primeira tentativa de citação do recorrente na fase de instrução processual, por meio do Ofício 120/2018, à peça 12, datado de 30/1/2018, e enviado ao endereço Rua Miguel Luis, 15 - Centro 58.278-000 - Jacaraú - PB, que constava (peças 10, 20 e 30) e ainda consta da base de dados da Receita Federal até o dia 17/8/2021, quando foi mais uma vez realizada tal pesquisa.
6.3.	No primeiro aviso de recebimento devolvido pelos Correios constam três tentativas de entrega, nos dias 16/1, 19/2 e 20/2/2018, e o motivo de devolução "ausente" (peça 16) . 	O motivo "ausente" aposto pelos Correios significa que o endereço da correspondência era provavelmente o correto (coincidia com a base CPF da Receita Federal) , mas que o morador se encontrava em viagem ou fora do local, o que requereria, no mínimo, uma nova tentativa de entrega, o que foi realizado. 
6.4.	Após isso, houve nova pesquisa de endereço na base de dados da Receita Federal em 13/3/2018, ocasião em que se observou o mesmo endereço utilizado no ofício já devolvido (peça 20) . Foi realizada, então, uma segunda tentativa de citação do recorrente no mesmo endereço constante da base da Receita Federal, por meio do Ofício 337/2018, de 13/3/2018 (peça 23) , o qual também foi devolvido.
6.5.	No segundo aviso de recebimento devolvido pelos Correios, constam mais três tentativas de entrega, sendo a última em 19/6/2018. No motivo de devolução está marcado "ausente" e "não procurado" (peça 26) . Ressalta-se que a mensagem "não procurado" quer dizer que, não havendo êxito na entrega da correspondência, esta foi deixada na agência mais próxima do endereço de destino à disposição, mas não foi procurada pelo destinatário. 
6.6.	Conforme prevê o art. 5º da Resolução TCU 170/2004, foi requerido dos Correios informações sobre o AR em questão, por conta do atraso em sua expedição. A unidade postal informou que não obteve êxito na entrega do objeto em questão, o qual encontrava-se aguardando retirada na unidade mais próxima do endereço de destino (peça 24) .  
6.7.	Observa-se que a informação fornecida pelos Correios não era de endereço incorreto, ou de mudança de endereço, mas de destinatário ausente e/ou de correspondência não procurada.
6.8.	Diante do insucesso na localização do recorrente, e com base na alínea "a", do inciso II do art. 6º da Resolução TCU 170/2004, a unidade instrutiva aprofundou a pesquisa de endereço em outras bases de dados, identificando, além do endereço constante da base de dados da Receita Federal -  Rua Miguel Luis, 15 - Centro 58.278-000 - Jacaraú - PB, já utilizado por duas vezes sem êxito, um segundo endereço do recorrente constante na Base do RENACH (Registro Nacional da Carteira Habilitação) , com data de referência em 10/8/2016, à Rua Reinaldo Tavares de Melo, 142 - Apto 1202 - Manaíra - 58.038-300 - João Pessoa - PB  (peça 30, p. 2) . (PESQUISA BASE RENACH - É SUFICIENTE) 
6.9.	Desta feita, com base nesse último endereço, houve a terceira tentativa de citação do recorrente, por meio do Ofício 1194/2018, de 27/8/2018 (peça 39) , o qual resultou no AR em 4/9/2018, considerando-se, dessa forma, entregue a comunicação conforme o art. 4º, inciso II, da Resolução TCU 170/2004 ( VER SE O ART. 4 FALA EM BASE DE DADOS DO TRIBUNAL) . Conforme o § 1º do referido art. 4º, o segundo endereço utilizado foi previamente confirmado mediante consulta aos sistemas disponíveis ao Tribunal, a qual foi juntada ao processo, à peça 30. 
6.10.	O artigo 7º da referida resolução ordena ainda que se esgotem as medidas previstas anteriormente, para que a comunicação/citação seja renovada, caso identificado novo endereço, e só então seja utilizado o expediente da citação por edital, previsto no inciso IV do art. 3º, da mesma Resolução:
Art. 3º As comunicações serão encaminhadas aos seus destinatários por meio de:
I - correio eletrônico, fac-símile ou telegrama;
II - servidor designado;
III - carta registrada, com aviso de recebimento;
IV - edital publicado no Diário Oficial da União, quando o seu destinatário não for localizado, nas hipóteses em que seja necessário o exercício de defesa
 (...) 
Art. 7º Esgotadas as medidas previstas nos artigos 5º e 6º, conforme o caso, a unidade remetente:
I - renovará a comunicação quando identificado o inventariante, ou os sucessores, ou o novo endereço do responsável;
II - aplicará, desde logo, o disposto no inciso IV do artigo 3º, caso não seja possível confirmar a entrega da comunicação no endereço do destinatário.
6.11.	A citação por edital, portanto, é medida de exceção, somente podendo ser utilizada se o destinatário não for localizado nos seus endereços disponíveis nos autos, ainda que distintos daquele constante da base cadastral do CPF (Acórdãos 1968/2015-1ª Câmara, Rel. Bruno Dantas, 1323/2016-Plenário, Rel. Benjamin Zymler e 3022/2011-2ª Câmara, Rel. Aroldo Cedraz) . No caso, inexistiu necessidade de citação por edital, diante do aviso de recebimento do 3º ofício encaminhado. 
6.12.	A esse respeito, o inciso II, do art. 179, do RI/TCU, considera perfeitamente válida a notificação realizada no endereço do destinatário:
Art. 179. A citação, a audiência ou a notificação, bem como a comunicação de diligência e de rejeição de alegações de defesa, far-se-ão:
I - mediante ciência da parte, efetivada por servidor designado, por meio eletrônico, fac-símile, telegrama ou qualquer outra forma, desde que fique confirmada inequivocamente a entrega da comunicação ao destinatário;
II - mediante carta registrada, com aviso de recebimento que comprove a entrega no endereço do destinatário;
III - por edital publicado nos órgãos oficiais, quando o seu destinatário não for localizado. 
6.13.	Na mesma toada, o Supremo Tribunal Federal (MS-AgR/DF 25.816 e MC-MS 31.173/DF) assentou a desnecessidade de notificação pessoal do intimado para configurar o pleno exercício do direito de defesa, no âmbito dos processos desta Corte:
MS-AgR/DF 25.816: AGRAVO REGIMENTAL. MANDADO DE SEGURANÇA. DESNECESSIDADE DE INTIMAÇÃO PESSOAL DAS DECISÕES DO TRIBUNAL DE CONTAS DA UNIÃO (...) 
1. O envio de carta registrada com aviso de recebimento está expressamente enumerado entre os meios de comunicação de que dispõe o Tribunal de Contas da União para proceder às suas intimações.
2. O inciso II do art. 179 do Regimento Interno do TCU é claro ao exigir apenas a comprovação da entrega no endereço do destinatário, bastando o aviso de recebimento simples. (MS 25.816-AgR/DF, Rel. Min. EROS GRAU) 
6.14.	Esse entendimento está consolidado igualmente na jurisprudência do TCU (Acórdão 2016/2017-TCU-Segunda Câmara, Rel. Vital do Rêgo,  1.115/2013-Plenário, Rel. Marcos Bemquerer e 4.019/2010-2ª Câmara, Rel. Augusto Sherman) . Nessa linha, é basilar a lição trazida nos autos do Acórdão 2774/2011-TCU-Segunda Câmara, da relatoria do Ministro Augusto Sherman, acerca do tema:
4.1. Conforme teor dos subitens 2.7 e 2.10 desta Instrução, não constitui cerceamento ao direito de defesa a desnecessidade de notificação pessoal, considerando que diversas notificações para citar o indiciado foram enviadas para o endereço que consta na base de dados do Cadastro de Pessoas Físicas, da RFB, sendo, portanto, válidas. Nesse sentido, o art. 179 do Regimento Interno do TCU prevê que a citação, a audiência ou a notificação dos responsáveis pode proceder-se mediante a entrega de correspondência no endereço do destinatário, não sendo imprescindível sua ciência pessoal. Embora os avisos de recebimento - AR dos Correios (fl. 170 e 179)  indiquem que o ofício não foi recebido diretamente pelo responsável, o endereço de entrega é aquele constante nos bancos de dados oficiais restando, portanto, atendidos os requisitos estabelecidos no mencionado dispositivo, para que seja considerada entregue a comunicação. Estão em consonância com esse entendimento os Acórdão 1019/2008-TCU-Plenário, 1.110/2008-2a Câmara, 785/2008-2a Câmara, 3.300/2007-2a Câmara, 2.744/2007-2a Câmara, 2.752/2007-1a Câmara, 338/2007-Plenário, 1338/2009 - 2ª Câmara e 5.575/2009-1a Câmara. Ratificam o entendimento a jurisprudência dos egrégios Tribunal Superior do Trabalho - TST (ROAR 731.827/01) e o Supremo Tribunal Federal - STF (MS-AgR 25.816/DF) . Acrescentamos, foi também providenciada a citação editalícia (fls. 277/278) , em acréscimo, permanecendo o imputado silente; 
6.15.	Nessa mesma linha é o Acórdão 1504/2012-TCU-Segunda Câmara, referido pelo recorrente, cujo entendimento também é pela desnecessidade de notificação pessoal, como ocorreu no presente caso. Ressalte-se que a busca pelo endereço válido não se restringe à base de dados da Receita Federal, quando essa alternativa se mostra infrutífera, como demonstra o texto extraído do voto condutor do Acórdão 1323/2016-TCU-Plenário, relatado pelo Ministro Benjamin Zymler:
22. No caso concreto, verifica-se que não foram esgotados os meios para a localização da responsável, pois não foram efetuadas pesquisas junto a cadastros de órgãos públicos (v.g. departamento de trânsito) ou concessionárias de serviços públicos (v.g. empresas de telefonia e de fornecimento de energia elétrica) . Mesmo pesquisas na internet com maior densidade, incluindo redes sociais, poderia ter contribuído para desvendar o paradeiro da responsável.
6.16.	Também o trecho extraído do voto condutor do Acórdão 3022/2011-TCU-Segunda Câmara, Rel. Aroldo Cedraz demonstra o mesmo entendimento: 
3. No caso concreto, verifica-se que o endereço utilizado por este Tribunal para citação do Sr. Marcelo Maneschy Horta Barreira foi o constante, à época, no registro do cadastro do CPF do responsável (fl. 217, vol. 1) .
4. Conforme se observa fartamente nos autos, toda a comunicação com o responsável fora anteriormente feita em endereço distinto. Assim, cabe razão ao recorrente ao afirmar que, nos termos do art. 22, III da Lei 8.442/92, a citação por edital só seria aceita se o destinatário não fosse localizado, após as tentativas de localizá-lo nos seus endereços disponíveis.
6.17.	Foi exatamente esse o procedimento da unidade instrutiva ao buscar outros meios de localização do ora recorrente, tendo obtido sucesso no aviso de recebimento obtido no endereço do recorrente constante da base do RENACH.
6.18.	Além disso, a documentação constante dos autos demonstra o empenho da unidade técnica em localizar o responsável e sua inacessibilidade, embora as duas primeiras comunicações fossem dirigidas ao endereço constante da base de dados da Receita Federal. 
6.19.	Também não é possível presumir sem qualquer prova nos autos (ELE NÃO PROVOU QUE NÃO RESIDE EM NEMHUM DOS DOIS ENDEREÇOS) , que o endereço utilizado nos dois primeiro ofícios seja o correto ou que o recorrente não resida no segundo endereço, a uma, porque o endereço à Rua Reinaldo Tavares de Melo, 142 - Apto 1202 - Manaíra - 58.038-300 - João Pessoa - PB  consta como residência do recorrente na base de dados do RENACH; a duas, porque na procuração outorgada pelo recorrente em 2/9/2020, há um terceiro endereço do recorrente - Rua Severino Pereira de Araújo, 1512, Ed. Champs Eliseé, apt. 901, Bairro Manaíra 58038-400 João Pessoa (PB) ; a três, porque o endereço constante na base da Receita Federal não foi confirmado.  
6.20.	 De outra borda, percebe-se uma lacuna na Resolução TCU 170/2004 acerca das providências a serem adotadas pelo Tribunal no caso de devolução pelos Correios por motivos divergentes ou com os motivos "ausente" e "não procurado", razão pela qual se entende possível a aplicação da analogia para integrar a referida norma, utilizando-se dos meios alternativos ou de tentativas adicionais para alcançar o destinatário, como realizado pela unidade técnica.
6.21.	Não procedem, por conseguinte, as argumentações do recorrente, porquanto o Sr. João Ribeiro Filho já havia sido regularmente notificado pelo MI em 10/8/2016 (AR à peça 5, p. 56)  quando recebeu ofício daquele Órgão (peça 5, p. 51-52) , no endereço da prefeitura, dando notícia da glosa integral do Convênio 1421/2008 e que o não ressarcimento do débito de sua responsabilidade no prazo estipulado ensejaria a instauração de TCE, conforme Informação Financeira 20/2016/DTCE/CDTCE/CGCONV/DGI/DECEX/MI, cópia que foi em anexo.
6.22.	Portanto, antes da citação por esta Corte de Contas, em 30/1/2018 (peça 7 e 8) e respectivo aviso de recebimento (peça 54) , o recorrente já havia sido notificado pelo Ministério da Integração, mantendo-se, contudo, silente, e dando azo ao regular prosseguimento do feito.
6.23.	(2) A esse respeito, cabe esclarecer que, como a comunicação foi dirigida ao recorrente por meio de carta registrada, com Aviso de Recebimento - AR, nos termos do art. 3º, inciso III, da Resolução-TCU 170/2004, considera-se realizada a notificação, com o retorno do AR, entregue comprovadamente no endereço do destinatário, conforme dispõe o art. 4º, inciso II do mesmo normativo. Nesse contexto, inexiste ofensa à Súmula TCU 59, como quis afirmar o recorrente.
6.24.	(3) Dessa forma, contrariamente ao alegado, houve a regular citação do responsável. A prova dos autos revela uma investigação razoável do que seria o correto endereço para citação, após o que, citou-se em um dos possíveis endereços (peça 30) , obtendo-se êxito.
6.25.	(1) Assim, após duplicado insucesso na entrega da comunicação de citação no endereço constante da base de dados do cadastro mantido pela Secretaria da Receita Federal, tal correspondência foi efetuada e recebida no endereço do recorrente, constante do Registro Nacional da Carteira Habilitação, de acordo com o exigido pela Resolução TCU 170/2004, de modo que não há como arguir a sua nulidade, portanto, também inexiste violação do contraditório e da ampla defesa.
7.	Se cabe a responsabilização do recorrente (peça 85, p. 6-11 e peças 89 a 95) .
7.1.	O recorrente afirma que não cabe sua responsabilização, com base nos seguintes argumentos: 
	a) o TCU não levou em conta na decisão sobre sua conduta as circunstâncias práticas que foram impostas, limitaram ou condicionaram a ação do recorrente, nem os obstáculos e suas dificuldades reais, na forma do que dispõe o § 1º do art. 22 da Lei de Introdução às normas do Direito Brasileiro (LINDB) , a saber:
	a.1) o Sr. João Ribeiro Filho foi eleito no ano de 2012 e tomou posse no dia 1º de janeiro de 2013 sem que houvesse transição administrativa, o que foi realçado no julgamento das contas de governo e gestão do exercício 2012, exatamente de responsabilidade da Sra. Maria Cristina da Silva, pelo Tribunal de Contas do Estado da Paraíba no Parecer Prévio PPL-TC 00180/16 (peça 89) e no Acórdão APL-TC 00684/16 (peça 91) , não tendo conhecimento sobre a existência do Convênio 1.421/2008 no início de seu governo; (NÃO SE PIODE ALEGAR DESCONHECIMENTO) 
	a.2) a primeira comunicação do extinto MI para o recorrente sobre o referido convênio se deu apenas em maio de 2013 (Ofício 1844/MI/SEDEC, de 29/05/2013 (peça 3, p. 279) , encaminhada erroneamente para RAUL FONSECA MACHADO) , cuja correspondência somente foi recebida ao final do mês de junho de 2013 (conforme AR à peça 3, p. 280) ;
	a.3) apesar de ter adotado as medidas que entendia cabíveis, dentro de suas possibilidades, encontrou os seguintes óbices:
	a.3.1) as obras foram paralisadas ainda em 2012, conforme Ordem de Paralisação de Serviços 02, bem como, constatou-se a existência de execução inferior ao montante de recursos liberados, a execução da obra em lugar impróprio (área de proteção permanente) , bem assim, o superfaturamento relativo aos valores pagos;
	a.3.2) o Tribunal de Contas do Estado da Paraíba (TCE-PB) detectou gastos irregulares no importe de R$ 355.134,45 na realização das obras, conforme Pareceres e Acórdãos referentes à Prestação de Contas Anuais do Exercício 2010 (peça 90 e peças 92 a 95) ;
	a.3.3) (PEDIU PRORROGAÇÃO) a primeira prorrogação solicitada pelo recorrente ao MI, em 7/6/2013 (peça 3, p. 282) , já dava conta do excesso de chuvas que deixava "a obra sem a menor condição de trabalho", cuja resposta somente aportou na Prefeitura em 14/08/2013 (Ofício 2645/2013/DRR/SEDEC-MI e AR à peça 3, p. 284) , um dia após a data em que o recorrente recebeu o Laudo Técnico, de 13/8/2013 sobre a obra elaborado pelo Engenheiro Dinart Moreira Santos (peça 3, p. 320-325) , que atestou existir apenas 20% da obra realizada;
	b) o Ministério Público Federal entrou com ação civil de improbidade administrativa em face do ora recorrente, da ex-prefeita Maria Cristina da Silva, da Empresa Copal, do Município de Jacaraú/PB e da União atribuindo ao recorrente a responsabilidade pelo abandono das obras sob comento e por ter deixado perdurar a paralisação iniciada na gestão anterior, sem que os recursos fossem aplicados em sua destinação ou mesmo preservado o que já havia sido construído. Isso se constitui um equívoco, considerando ser contraditório e incoerente reconhecer as irregularidades praticadas pela ex-prefeita Maria Cristina da Silva e demais corresponsáveis e defender que o recorrente agiu negligentemente na continuidade ou na conservação de uma obra marcada por vícios; (DEU CAUSA A UM PREJUÍZO MAIOR POR TER DESCONTINUADO - DADO QUE EXISTIA PARCELA EXECUTADA) 
	c) o recorrente está sendo punido por não ter efetuado mais gastos com dinheiro público para a manutenção de obras e atos total e comprovadamente irregulares, especialmente marcados pela pecha do superfaturamento; (CABERIA À EX-PREFEITA, ANTECESSORA, REPSONDER PELO SUPERFATURAMENTO, MAS AO EVITAR DAR CONTINIDADE ESCOLHEU POR DAR PREJUÍZO AO TODO) 
	d) não é lógico, razoável ou possível que se admita que o recorrente seja condenado em virtude de não ter continuado ou mantido a construção de açude realizada em local irregular (área de proteção permanente) , com comprovado superfaturamento - fato reconhecido pelo Tribunal de Contas do Estado da Paraíba, através dos Acórdãos APL-TC 00011/2013, APL-TC 00293/2014 e APL-TC 00614/2015; (CABERIA A ELE TOMAR AS MEDIDAS JUDICIAIS E NÃO SIMPLESMENTE TER DEIXADO DE FAZER E PEDIDO PRORROGAÇÃO) 
	e) ressalta-se que resta comprovada a alteração irregular do local inicialmente proposto (do Sítio Piraí para o Sítio Laços) , de modo a provocar aumento dos custos, como por exemplo, a necessidade de construção de adutora não prevista no convênio; 
	f) o recorrente não pode ser responsabilizado pelos diversos débitos correspondentes a serviços pagos e não executados, que somam R$ 234.755,04 causados pela Sra. Maria Cristina da Silva, o Sr. João Feitosa Leite e a Empresa Copal Engenharia e Planejamento Ltda.; (CONCORDO COM ESSE PONTO) 
	g) não é possível se concluir pela negligência de quem não compactua com essas práticas e não provoca novos gastos públicos para perpetuar obras irregulares;
	h) não se pode alegar que o Sr. João Ribeiro Filho agiu de má-fé por não ter empreendido gastos públicos com obra irregular, o que não pode ser considerado como ato que infringiu o princípio da continuidade administrativa ou mesmo da eficiência, pois em nenhum momento o recorrente agiu, dolosa ou culposamente, no sentido de provocar danos ao patrimônio público;
	i) todas as irregularidades identificadas devem ser atribuídas exclusivamente à ex-prefeita no período 205-2012, Maria Cristina da Silva, assim como a João Feitosa Leite e à Empresa Copal Engenharia e Planejamento Ltda, tendo em vista, conforme já mencionado e comprovado, que a paralização das obras foi empreendida ainda na gestão comandada pela ex-prefeita, a qual, de igual modo, edificou o açude em área de proteção permanente, alterada irregularmente do plano de trabalho inicial, bem como, efetuou pagamentos a maior em favor da COPAL Engenharia, lastreada nas medições efetuadas pelo responsável João Feitosa Leite;
	j) os danos encontrados na obra durante a gestão do recorrente foram ocasionados possivelmente pela erosão decorrente do abandono das obras e das chuvas, tendo em vista que:
	j.1) a inspeção in loco do MI que detectou a execução de 40% da obra e opinou pela liberação da terceira parcela do convênio, ocorreu em 13/8/2012, quando já se havia pago 50,4%, isto é, R$ 1.175.000,00;
	j.2) é bastante provável que a paralização das obras se deu antes de 12/11/2012, pois não parece crível, tendo em vista que a última medição paga, no valor de R$ 188.894,00 ocorreu em 01/2/2012, atingindo o montante de 50,40% dos recursos, e a inspeção in loco somente foi realizada em 13/8/2012, e detectava 40% de execução;
	j.3) em janeiro/2013, quando o recorrente assumiu o mandato de prefeito, levando-se em consideração a data da inspeção do MI, é provável que a obra já estivesse paralisada há 4 meses (ILAÇÃO) , sofrendo todo tipo de interferência climática e geográfica, as quais não lhe podem ser atribuídas ao recorrente;
	j.4) uma barragem serve para o armazenamento de grandes volumes de água e, sendo este seu principal objetivo, o projeto deve observar o regime de chuvas da localidade onde seria edificado, bem como todos os aspectos geológicos;
	j.5) em relação à precipitação de chuvas, a obra deveria suportar, pelo menos, o índice histórico esperado e, se já contava com 40% de execução e decaiu para índice inferior, 25% - como detectado pelo MIN - ou 20% - como detectado pela Prefeitura de Jacaraú - tal não decorreu do fato de o recorrente não ter efetuado novos gastos públicos para continuidade ou manutenção/preservação de uma obra reconhecidamente irregular, mas, provavelmente, de uma série de vícios construtivos; (HOUVE UMA REDUÇÃO DO PERCENTUAL EXECUTADO, ELE QUER JOGAR EM CONTA DA CHUVA E NÃO POR TER REALIZADO A MANUTENÇÃO) 
Análise
7.2.	Não assiste razão ao recorrente, como será demonstrado. 	O ex-prefeito João Ribeiro Filho foi citado para apresentar alegações de defesa quanto às seguintes irregularidades (peça 39) : 
Ato impugnado: não consecução dos objetivos pactuados, custeados com recursos federais repassados mediante convênio 1.421/2008 (Siafi 652569) , celebrado em 31/12/2008, tendo por objeto a construção do açude público Piraí no município de Jacaraú/PB, em decorrência da execução, até 2012, de 40% da obra, abaixo do percentual contratado e medido até então (50,42%) ; e da inércia administrativa do ex-prefeito que assumiu em janeiro de 2013, que foram decisivas para que não se alcançasse a meta prevista. 
Condutas e nexos causais: a partir de sua assunção da prefeitura municipal de Jacaraú/PB, em janeiro de 2013, não adotou providências no sentido de elaborar um relatório de diagnóstico da obra, não informou ou fez gestões junto ao MI para sanear as pendências, aprovar uma reformulação do projeto e retomar a obra, ou devolver os recursos recebidos sob sua gestão, nem tampouco adotou as medidas judiciais pertinentes para resguardar o patrimônio público, quando tinha a obrigação de encerrar a execução de empreendimento iniciado na gestão anterior, dispondo dos recursos financeiros necessários, em respeito ao princípio da continuidade administrativa; o que propiciou a não comprovação da boa e regular aplicação dos recursos, dando causa ao dano ao erário, obrigando-se, portanto, à sua reparação (nexo) ;
7.3.	De início, cumpre assinalar, ao mencionar que somente teve conhecimento do Convênio 1421/2008 em junho/2013 (mais precisamente, 7/6/2013, conforme seu pedido de prorrogação à peça 3, p. 282) , que, após o recebimento da terceira parcela de R$ 568.750,00, em 28/12/2012 (peça 3, p. 269-270) , que ficara disponível desde o 1º dia de sua gestão (valor que juntamente com o montante já repassado, correspondia a cerca de 73% dos recursos federais destinados ao objeto do mencionado convênio) , o recorrente, até o final de vigência do convênio, em 8/8/2015, permaneceu como gestor municipal de Jacaraú/PB, sendo responsável, também por encaminhar sua prestação de contas final, mas não o fez. 
7.3.	Além disso, a partir de 7/6/2013, quando afirma ter tomado conhecimento da avença, teve 790 dias para dar fiel cumprimento à execução da obra. Apesar desse extenso interregno de tempo, em que foi instado a se manifestar sobre o Convênio pelo concedente em 29/7/2013 (peça 3, p. 283-284) , 2/9/2013 (peça 288-289) , 3/12/2013 (peça 3, p. 294) , 13/6/2014 (peça 3, p. 299-300) , 24/7/2014 (peça 3, p.312-313) , 17/11/2014 (peça 3, p. 331-332) , 15/4/2015 (peça 3, p. 341) , 12/6/2015 (peça 3, p. 346-347) , 20/6/2015 (peça 3, p. 357-358) e 3/8/2015 (peça 3, p. 359) , o gestor permaneceu inerte, vindo a se manifestar, já intempestivamente, apenas 2 dias antes do término de vigência da avença (peça 3, p. 373-374) , o que confirma sua inércia administrativa, a qual foi decisiva para que não se alcançasse a meta prevista.
7.4.	Acerca de eventuais dificuldades do recorrente na obtenção dos documentos necessários à prestação de contas dos recursos geridos, inclusive as derivadas de ordem política, se não resolvidas administrativamente, deveriam  ter sido por ele levadas ao conhecimento do Poder Judiciário por meio de ação própria, uma vez que a responsabilidade pela comprovação da boa e regular aplicação dos recursos públicos é pessoal (Acórdãos 352/2017, Rel. Benjamin Zymler e 3.357/2016, Rel. Bruno Dantas, ambos da 1ª, e 1.731/2014-2ª Câmara, Rel. Marcos Bemquerer) .
7.5.	Quanto à menção de que já havia problemas quanto à forma pela qual a obra objeto do convênio vinha sendo executada e que, por isso, não retomou e terminou a obra, melhor sorte não socorre ao recorrente tendo em vista que:
	a) conforme consta à peça 3, p. 282-283, em 7/6/2013, o recorrente requereu a prorrogação do Convênio 1421/2008 por prazo adicional de 360 dias, mencionando o atraso na liberação da 3ª parcela e comunicando a chegada do período chuvoso;
	b) entende-se, assim, que a administração municipal, sob a gestão do recorrente, assumiu a responsabilidade pela continuidade da execução do açude público de Piraí, tendo recebido a 3ª parcela a ser por ele gerida e se obrigando a concluir o objeto do referido convênio;
	c) dessa forma, a conclusão da obra e a apresentação da prestação final de contas dos recursos referentes ao Convênio1421/2008 deveriam ter sido por ele providenciados, consoante a Súmula TCU 230. Fato é que nenhum desses dois objetivos foram concretizados, a par de que não há qualquer controvérsia de que sua gestão se estendeu de 2013 a 2016, terminando, após a vigência do convênio, finalizada em 8/8/2015;
	d) sobre a paralisação da obra, com base nos autos, verifica-se que, anteriormente à libração da 2ª parcela, em 8/12/2010, foi realizada uma inspeção in loco e gerado o Relatório de Inspeção ELEX-010/2011, de 14/1/2011 (peça 2, p. 451-460) , o qual constatou irregularidades, inclusive a paralisação da obra. A esse respeito, a gestora à época foi comunicada (peça 2, p. 461-463) e, de acordo com nova inspeção realizada um ano e meio após a primeira, em 13/8/2012, a qual produziu o Relatório de Inspeção 32/2012-LCCF, de 20/8/2012 (peça 3, p. 214-217) , restou consignado que as obras estavam em pleno funcionamento e atendendo, até aquele momento, os anseios da área técnica, com percentual de aproximadamente 40% de execução dos serviços previstos no PT. Dessa forma, foi sugerido a liberação da 3ª parcela dos recursos; 
	e) em 19/9/2012, após o Parecer Financeiro 271/2012, foi aprovada a prestação de contas da 2ª parcela e autorizada a liberação da 3ª parcela (peça 3, p. 219-220) ;
	f) sendo assim, o atraso na liberação da 3ª parcela a partir de 28/9/2012, ocorreu, não em função de paralisação da obra, mas em função de pendência no Cadastro único de Convênios (CAUC) , conforme se pode verificar por meio da correspondência à peça 3, p. 227 e 257;
	g) a partir da liberação da 3ª parcela, em 28/12/2012, eventual paralisação da obra que, à época de assunção do mandato do ora recorrente era de apenas 3 meses, por conta de pendências do CAUC, se prolongou por 2 anos e meio, causando a imprestabilidade da parte executada até 2012, e ocasionando total desperdício da verba pública. Não se pode desconhecer a inércia administrativa e responsabilização do ora recorrente a esse respeito, que não adotou providências para o resguardo do patrimônio público;
	h) sobre a constatação de adiantamento de pagamentos no contrato de terceirização, é razoável afirmar que tal fato poderia ter sido adequadamente gerido pelo gestor municipal junto à contratada, no âmbito do contrato, ainda vigente à época;
	i) por fim, eventuais problemas que impossibilitassem a conclusão da obra objeto do convênio poderiam ter sido comunicados ao concedente, de forma tempestiva, o que não foi providenciado pelo gestor à época. Ao solicitar a prorrogação e gerir o repasse da parcela de R$ 568.750,00, o recorrente assumiu todos os riscos e efeitos dessa opção administrativa. (CHAVE) 
7.6.	Como se pode perceber, embora consideradas as circunstâncias práticas, obstáculos e dificuldades enfrentadas pelo gestor, em conformidade com o § 1º, art. 22, da LINDB, verifica-se que não constituíram óbice à continuidade e eventual conclusão da obra (DESCORDE EM PARTE, SE HOUVE SUPERFTURAMENTO FALTARIA DINHEIRO - A GRANDE FALHA DO GESTOR FOI A FALTA DE AÇÃO JUDICIAL) . 
7.7.	No caso, o desdobramento dos fatos ao longo dos anos, tendo sido o convênio celebrado em 2008, sinalizava claramente que era imenso o risco de dano aos cofres públicos. A situação exigia a pronta e imediata atuação do prefeito sucessor, sob pena da previsível deterioração das obras já iniciadas.
7.8.	Ressalta-se que, no início do mandato do ora recorrente, em 2013, a execução do objeto contratual alcançava cerca de 40% da obra  (peça 3, p. 214-217) .
7.9.	O interesse público não pode ser refém da inércia, que implique eventual descontinuidade administrativa e coloque em risco um patrimônio que é de todos.
7.10.	Ao gestor probo compete agir proativamente, respaldado no amplo aparato estatal que lhe dá suporte para o pleno exercício da função executiva e que existe justamente para lhe propiciar a pronta tomada de decisões sobre quaisquer assuntos e a todo o tempo. Registra-se, por pertinente, trecho do voto revisor/condutor do Acórdão 949/2010-TCU-Plenário, da relatoria do Ministro Benjamin Zymler:
Sobreleva notar que ao gestor público não é dado o direito de se omitir, pois ele detém o poder-dever de agir. A propósito, vale citar Hely Lopes Meirelles (op. cit., pp. 80, 81, 97 e 98) :
"A natureza da administração pública é a de um múnus público para quem a exerce, isto é, a de um encargo de defesa, conservação e aprimoramento dos bens, serviços e interesses da coletividade. Como tal, impõe-se ao administrador público a obrigação de cumprir fielmente os preceitos do Direito e da Moral administrativa que regem a sua atuação. Ao ser investido em função ou cargo público, todo agente do poder assume para com a coletividade o compromisso de bem servi-la, porque outro não é o desejo do povo, como legítimo destinatário dos bens, serviços e interesses administrados pelo Estado.
No desempenho dos encargos administrativos, o agente do Poder Público não tem a liberdade de procurar outro objetivo ou de dar fim diverso do prescrito em lei para a atividade. Não pode, assim, deixar de cumprir os deveres que a lei lhe impõe, nem renunciar a qualquer parcela de poderes e prerrogativas que lhe são conferidos. Isso porque os deveres, poderes e prerrogativas não lhe são outorgados em consideração pessoal, mas sim para serem utilizados em benefício da comunidade administrada. ...
O poder do administrador público, revestindo ao mesmo tempo o caráter de dever para com a comunidade, é insuscetível de renúncia pelo seu titular. Tal atitude importaria fazer liberalidades com o direito alheio, e o Poder Público não é, nem pode ser, instrumento de cortesias administrativas.
.. Daí porque a omissão da autoridade ou o silêncio da Administração, quando deva agir ou manifestar-se, gera responsabilidade para o agente omisso."
7.11.	Ao contrário do afirmado pelo recorrente sobre o débito dito de responsabilidade exclusiva dos demais responsáveis, cabe ao TCU imputar responsabilidade a qualquer pessoa que tenha gerido recursos federais e julgar as contas daqueles que causarem prejuízo à União, na forma disposta nos arts. 70 e 71 da Constituição Federal/1988. No caso, o prefeito sucessor abandonou a obra, sem adotar providências para concluí-la ou para devolver imediatamente os recursos recebidos e impetrar as medidas administrativas e judiciais cabíveis para imputar responsabilidades à gestora anterior, o que acarretou a inviabilização da execução do objeto do convênio e sua consequente responsabilização pelo débito quantificado. (VER QUANDO OS RECURSOS FORAM DEVOLVIDOS) 
7.12.	Ademais, a responsabilidade do recorrente é solidária, na medida em que juntamente com a prefeita antecessora, a empresa contratada e o engenheiro responsável pela obra, deu causa a prejuízo aos cofres públicos federais, tendo em vista o não alcance da finalidade do ajuste e sem que tenha envidados os esforços necessários ao saneamento das irregularidades. 
7.13.	Sobre os débitos imputados pelo TCE-PB à prefeita antecessora, referentes ao exercício de 2010, importa informar que tais débitos não se vinculam à presente TCE, considerando que aquele tribunal exerce o controle externo sobre gastos do Estado, não interferindo na atividade do TCU, cuja competência de fiscalização é sobre os recursos federais repassados. O Convênio 1421/2008 envolveu recursos federais e contrapartida municipal, como se comprova do documento à peça 2, p. 50. 
7.14.	Acerca da alteração do local inicialmente proposto, também não se constitui em óbice à continuidade do projeto. 	Há que se diferenciar desvio de finalidade, não constatada nos autos, com o desvio de objeto, que se configura justamente quando o convenente, sem autorização prévia do concedente, executa ações não previstas no plano de trabalho, mas que, em alguma medida, preserva o fim a que se destinam os recursos (Acórdão 1798/2016-TCU-Primeira Câmara e 3601/2017-2ª Câmara, ambos da relatoria do Min. Marcos Bemquerer) , caracterizando apenas falha de caráter formal. 
7.15.	Nesse sentido, a mudança no local de execução do objeto, sem ofensas à finalidade do ajuste, configura desvio de objeto, conforme enunciados da jurisprudência do Tribunal a seguir reproduzidos: Acórdãos 2065/2011-Rel. Ubiratan Aguiar, 9249/2012-2ª Câmara, Rel. Augusto Nardes e 2258/2009-2ª Câmara, Rel. Benjamin Zymler. O que não se admite é o desperdício de dinheiro público deixando de atender o interesse público e à comunidade.
7.16.	Em relação à conduta de má-fé, uma vez caracterizada a reprovabilidade da conduta, a avaliação de existência de má-fé não é requisito essencial à culpabilidade do recorrente. De outro modo, tal elemento anímico, subjetivo da conduta, deve ser considerado apenas como agravante, no sentido de majorar a dosimetria da pena.
7.17.	Nesse sentido, considerando ainda que a má-fé não pode ser presumida, devendo, portanto, ser demonstrada, reforça-se que sua existência sequer foi cogitada nos presentes autos.
7.18.	(MULTA) Assim, conclui-se que a alegação de ausência de má-fé do responsável não é capaz de afastar a cominação da multa, uma vez que não é pressuposto de sua aplicação. Ademais, tendo em vista que a manifestação de má-fé não foi expressamente considerada na dosimetria da pena, reputa-se irrelevante o argumento do recorrente.
7.19.	Ainda sobre a insistência do recorrente acerca dos danos encontrados na obra durante a sua gestão, que teriam sido causados pela paralização da obra, como já mencionado, as circunstâncias posteriores à referida paralisação, quer comissivas, quer omissivas, atribuíveis à gestão antecessora, não são hábeis a elidir o débito que foi imputado solidariamente aos responsáveis.
7.20.	Assim, restou demonstrado que o recorrente tinha a responsabilidade de dar continuidade à execução do convênio, objetivando o alcance do objetivo pactuado, em benefício da comunidade, porém não adotou as providências cabíveis, ao menos tempestivamente, para evitar os prejuízos ao erário a que deu causa solidariamente, remanescendo, portanto, sua responsabilização.
8.	Se o recorrente agiu de boa-fé (peça 85, p. 11 e peças 88, e 96 a 103) .
8.1.	O recorrente afirma que agiu de boa-fé, com base nos seguintes argumentos:
	a) seus atos relativos ao Convênio foram de boa-fé, não podendo a ele ser imputado tamanho ônus financeiro e, também, jurídico, decorrente do julgamento irregular da TCE em apreço;
	b) enquanto prefeito do Município de Jacaraú/PB, teve todas as suas contas de gestão e de governo aprovadas pelo Tribunal de Contas do Estado da Paraíba, conforme pareceres prévios e acórdãos às peças 96 a 103.
Análise
8.2.	No que concerne à questão da boa-fé, a jurisprudência deste Tribunal sedimentou entendimento de que quando se trata de processos atinentes ao exercício do controle financeiro da Administração Pública, tais como o que ora se examina, a boa-fé não pode ser presumida, devendo ser demonstrada e comprovada a partir dos elementos que integram os autos. Tal interpretação decorre da compreensão de que, relativamente à fiscalização dos gastos públicos, privilegia-se a inversão do ônus da prova, pois cabe ao gestor comprovar a boa aplicação dos dinheiros e valores públicos sob sua responsabilidade.
8.3.	Nesse contexto, e após exame de toda a documentação carreada aos autos, não há como se vislumbrar a boa-fé na conduta do responsável, já que não foram constatados atos ou fatos atenuantes os quais pudessem apontar para atitude zelosa e diligente do responsável na gestão da coisa pública. Com efeito, o recorrente não apresentou aos autos provas ou argumentos que elidam ou mesmo atenuem as graves irregularidades ocorridas no âmbito do Convênio 1421/2008.
8.4.	Sobre o assunto, o art. 202, § 6º, do Regimento Interno do TCU, estabelece que, não restando configurada de forma objetiva a boa-fé dos responsáveis, o Tribunal proferirá, desde logo, o julgamento definitivo de mérito pela irregularidade das contas, como ocorreu no presente caso. São nesse sentido os Acórdão 10995/2015-TCU-Segunda Câmara, Rel. Marcos Bemquerer, 7473/2015-1ª Câmara, rel. Benjamin Zymler e 9376/2015-2ª Câmara, Rel. Vital do Rêgo.
8.5.	Em face do exposto, propõe-se não acolher a tese apresentada pelo recorrente.
CONCLUSÃO
9.	Das análises anteriores, conclui-se que:
	a) não ocorreu a prescrição;
	b) após duplicado insucesso na entrega da comunicação de citação no endereço constante da base de dados do cadastro mantido pela Secretaria da Receita Federal, tal correspondência foi efetuada e recebida no endereço do recorrente constante do Registro Nacional da Carteira Habilitação, conforme exigido pela Resolução TCU 170/2004;
	c) não há como arguir a nulidade da citação, se mostrando impertinente o pleito de invalidação da cientificação não recebida pessoalmente, pois é de fato plenamente válida, a teor do que preleciona o inc. II do art. 179 do Regimento Interno do TCU, onde consta que as citações e notificações far-se-ão por aviso de recebimento entregue no endereço do destinatário;
	d) por essas razões, não há que se falar em violação do contraditório e da ampla defesa;
	e) o recorrente detinha a responsabilidade de dar continuidade à execução do convênio, objetivando o alcance do objetivo pactuado, em benefício da comunidade, porém não adotou as providências cabíveis, ao menos tempestivamente, para evitar os prejuízos ao erário a que deu causa solidariamente, remanescendo, portanto, sua responsabilização; e
	f) no caso de responsabilização de pessoa física, a boa-fé não deve ser presumida, mas sim demonstrada e comprovada, fato que não ocorreu nos presentes autos, já que não foram constatados atos ou fatos atenuantes os quais pudessem apontar para atitude zelosa e diligente do responsável na gestão da coisa pública. 
9.1.	 Com base nessas conclusões, propõe-se o não provimento do recurso do recorrente, uma vez que os argumentos ofertados não tiveram o condão de elidir as irregularidades inquinadas e nada adicionam aos arrazoados já rejeitados pelo Tribunal, perdurando válidas as razões de decidir consubstanciadas no acórdão atacado.  
PROPOSTA DE ENCAMINHAMENTO 
10.	Ante o exposto, com fundamento nos artigos 32, inciso I; e 33, da Lei 8.443/1992, submetem-se os autos à consideração superior, com posterior encaminhamento ao Ministério Público junto ao Tribunal de Contas da União e ao Gabinete do Relator, propondo:
a)	 conhecer do recurso interposto por João Ribeiro Filho e, no mérito, negar-lhe provimento;
b)	comunicar a deliberação que vier a ser proferida por esta Corte ao recorrente, ao Ministério do Desenvolvimento Regional, à Prefeitura e à Câmara Municipal de Jacaraú/PB e à Procuradoria da República no Estado da Paraíba.
	Esse é o relatório.

Antônio Fábio Rocha Galdino (12.007/OAB-PB), representando Maria Cristina da Silva; Isaac Ferreira Costa (15.200/OAB-PB), Alvaro Eduardo Ribeiro Coutinho Ummen de Almeida (16.016/OAB-PB) e outros, representando Copal Engenharia e Planejamento Ltda; Lincoln Mendes Lima (14309/OAB-PB), representando Joao Ribeiro Filho; Paulo Sabino de Santana (9231/OAB-PB) e Geilson Salomao Leite (6570/OAB-PB), representando Joao Feitosa Leite.

Procuradora-Geral Cristina Machado da Costa e Silva.

TOMADA DE CONTAS ESPECIAL. CONVÊNIO. IRREGULAR EXECUÇÃO FÍSICA. PAGAMENTO POR SERVIÇOS NÃO EXECUTADOS. CONTAS IRREGULARES. DÉBITO E MULTA. RECURSO DE RECONSIDERAÇÃO. CONHECIMENTO. NÃO OCORRÊNCIA DE PRESCRIÇÃO. VALIDADE CITAÇÃO. ARGUMENTOS INSUFICIENTES PARA A REFORMA DO ACÓRDÃO. NÃO PROVIMENTO. CIÊNCIA.

TOMADA DE CONTAS ESPECIAL (TCE)

Secretaria de Recursos (Serur); Secretaria de Controle Externo de Tomada de Contas Especial (SecexTCE).

Tratam os autos de recurso de reconsideração interposto por João Ribeiro Filho, ex-prefeito do Município de Jacaraú/PB, contra o Acórdão 8558/2010-TCU-Primeira Câmara, da relatoria do E. Ministro Benjamin Zymler.
No referido Acórdão, o Tribunal julgou tomada de contas especial instaurada pelo Ministério da Integração Nacional (MI) em desfavor de Maria Cristina da Silva, ex-prefeita, gestão 2008-2012, de João Ribeiro Filho, ex-prefeito, gestão 2013-2016, de João Feitosa Leite, engenheiro-fiscal do contrato, e da empresa Copal Engenharia e Planejamento Ltda em razão do não atingimento da finalidade proposta no convênio em apreço, com a consequente perda do investimento realizado. Por conseguinte, as contas foram julgadas irregulares, condenando-os ao ressarcimento dos débitos, além da aplicação de multa. 
O Convênio 1.421/2008-MI, celebrado em 31/12/2008 e prorrogado de ofício sucessivamente, mediante 13 termos aditivos, até 8/8/2015, teve como objetivo a construção do açude público de Piraí e previu a liberação de R$ 2.350.000,00. Deste valor, foram repassados, durante o mandato da ex-prefeita Maria Cristina da Silva, R$ 1.706.250,00, em três parcelas de R$ 568.750,00.
As duas primeiras parcelas repassadas tiveram as prestações de contas aprovadas. Por sua vez, a terceira parcela, liberada em 28/12/2012, ainda na gestão da ex-prefeita, ficou disponível desde o início da gestão de João Ribeiro Filho, iniciada em 1º/1/2013, e este não deu continuidade à obra, alegando irregularidades na execução física e financeira do convênio na gestão anterior. Apenas em 1/7/2016, após cobranças do MI a respeito da prestação de contas final, o ex-prefeito, decidiu recolher aos cofres do Tesouro Nacional o valor de R$ 719.812,23. 
Em continuidade ao processo de tomada de contas especial, o Ministério emitiu o Relatório Completo do Tomador de Contas Especial 10/2017, no qual concluiu pela não comprovação da aplicação do valor total repassado.
No âmbito desta Corte de Contas, foram realizadas citações da ex-prefeita Maria Cristina da Silva, do ex-prefeito João Ribeiro Filho, ora recorrente, do engenheiro-fiscal do contrato, João Feitosa Leite, e da empresa contratada para a realização do empreendimento, Copal Engenharia e Planejamento Ltda.
Após as devidas notificações, os responsáveis permaneceram silentes e as alegações de defesa da Empresa Copal Engenharia e Planejamento Ltda. e do engenheiro-fiscal do contrato foram rejeitadas, propondo-se o julgamento pela irregularidade das contas de todos os responsáveis, a condenação em débito e a aplicação de multa.
	O Ministro-Relator, em alinhamento com o Parquet de Contas, anuiu à proposta da unidade instrutiva, sendo que o relator ajustou o valor do débito a ser imputado aos gestores, o que resultou na prolação do Acórdão 8558/2010-TCU-Primeira Câmara.
No presente feito, o ex-prefeito interpõe recurso de reconsideração, arguindo, em síntese, a nulidade de sua citação e, caso esta preliminar não seja acatada, a reforma do Acórdão 8558/2010-TCU-Primeira Câmara para afastar sua responsabilização. 
Feito esse breve resumo, passo a decidir.
Conheço do recurso, uma vez atendidos os requisitos atinentes à espécie.
Preliminarmente, aplicando-se como balizas os critérios definidos no Acórdão 1441/2016-TCU-Plenário ou as premissas fixadas na Lei 9.873/1999, verifico que, em nenhuma hipótese, o prazo extintivo para a pretensão ressarcitória e/ou punitiva foi extrapolado.
Ainda em sede de análise preliminar, não identifico a nulidade da citação, mostrando-se impertinente o pleito de invalidação da cientificação não recebida pessoalmente, pois é de fato plenamente válida, a teor do que preleciona o art. 179, II, do Regimento Interno do TCU, onde consta que as citações e notificações far-se-ão por aviso de recebimento entregue no endereço do destinatário.
Além disso, restou comprovado nos autos que, apesar do insucesso na entrega da comunicação de citação no endereço constante da base de dados do cadastro mantido pela Secretaria da Receita Federal, tal correspondência foi efetuada e recebida no endereço do recorrente constante do Registro Nacional da Carteira Habilitação, em linha com o previsto na Resolução TCU 170/2004.
Quanto ao mérito, desde já manifesto minha concordância, no essencial, com o posicionamento uníssono da Secretaria de Recursos (Serur) e do Parquet de Contas que propõem o desprovimento do apelo. Adoto, portanto, os fundamentos dos referidos pareceres nos autos como minhas razões de decidir, sem prejuízo de breves destaques e considerações.
Em linhas gerais, foram identificadas duas irregularidades na execução do Convênio 1.421/2008, quais sejam: o não atingimento dos objetivos da avença, em razão da execução parcial de seu objeto, e o não alcance dos benefícios sociais esperados, com a consequente perda do investimento realizado; e o superfaturamento decorrente do atesto e pagamento de serviços cuja execução não foi comprovada.
O recorrente detinha a responsabilidade de dar continuidade à execução do Convênio 1.421/2008-MI, objetivando o alcance do objetivo pactuado, ou, caso se fizesse necessário, e de tomar as medidas judiciais cabíveis contra a gestão irregular da obra que alegou ter ocorrido na gestão de sua antecessora, conforme entendimento majoritário desta Corte de Contas (Acórdãos 352/2017, relatoria E. Ministro Benjamin Zymler e 3.357/2016, relatoria E. Ministro Bruno Dantas, ambos da 1ª Câmara) .
Nessa esteira, o ex-prefeito solicitou, em 7/6/2013, a prorrogação do prazo para execução da obra por mais 360 dias, assumindo a responsabilidade pela continuidade da execução do açude público de Piraí. Dessa forma, ao solicitar a prorrogação e gerir o repasse da parcela de R$ 568.750,00, o recorrente assumiu todos os riscos e efeitos dessa opção administrativa. 
Após essa solicitação de prorrogação, o ex-prefeito permaneceu inerte, vindo a se manifestar, já intempestivamente, apenas 2 dias antes do término de vigência da avença, que ocorrera em 8/8/2015, o que confirma sua inércia administrativa e a consequente responsabilização pelo estado inservível que a obra passou a apresentar.
Acerca da alegação do recorrente a respeito da irregularidade da alteração do local do açude realizado pela antecessora, entendo que não resta razão ao ex-prefeito, porque esta questão não constituiu óbice à continuidade da obra, pois apesar de configurar desvio de objeto, este procedimento, a rigor, não se caracteriza como desvio de finalidade, dado que preserva o fim a que se destinam os recursos, conforme expressam os Acórdão 1798/2016-TCU-Primeira Câmara e 3601/2017-2ª Câmara, ambos da relatoria do E. Ministro-Substituto Marcos Bemquerer.
Além disso, eventuais problemas que impossibilitassem a conclusão da obra, objeto do convênio, deveriam ter sido comunicados à concedente, de forma tempestiva, o que não foi providenciado pelo gestor. Consequentemente, o ex-prefeito, ao deixar de tomar as medidas necessárias deu causa à imprestabilidade da parte executada até 2012, ocasionando total desperdício da verba pública.
Quanto à alegação da boa-fé, não há como vislumbrá-la na conduta do responsável, já que não foram verificados atos ou fatos atenuantes os quais pudessem apontar para atitude zelosa e diligente do responsável na gestão da coisa pública. 
Portanto, o recorrente não apresentou provas ou argumentos que elidam ou mesmo atenuem as graves irregularidades ocorridas no âmbito do Convênio 1421/2008.
Além disso, a ausência de dolo, má-fé e de locupletamento por parte do responsável não o exime do dever de recompor o dano a que deu causa por meio de sua conduta culposa.
Uma vez que não foram infirmados os fundamentos da decisão recorrida, nego provimento ao recurso.
Após o processo haver sido inserido na pauta da sessão da Primeira Câmara de 23/8/2022, a parte ingressou com pedido de habilitação de novos advogados e de retirada de pauta do processo da sessão, arguindo que não houve tempo hábil para que analisassem o processo (peça 153) . Impende ressaltar que os referidos advogados foram nomeados para a cauda em 3/6/2022, havendo, portanto, tempo suficiente para que se inteirassem do presente feito (peça 152) .
Ante o exposto, acolho os pareceres, que incorporo às razões de decidir, e voto por que o Tribunal adote o Acórdão que ora submeto à apreciação deste Colegiado.
TCU, Sala das Sessões, em 23 de agosto de 2022.
WALTON ALENCAR RODRIGUES 
Relator